【裁判字號】    89,訴,386
【裁判日期】    900906
【裁判案由】    廢棄物清理法
【裁判全文】
臺中高等行政法院判決                              八十九年度訴字第三八六號
                              .
    原      告  永隆五金鑄造廠股份有限公司
    代  表  人  甲○○
    訴訟代理人  謝勝隆律師
    複代理人    戊○○
    被      告  台中縣龍井鄉公所
    代  表  人  乙○○
    訴訟代理人  丁○○
    複代理人    丙○○
右當事人間因廢棄物清理法事件，原告不服臺中縣政府中華民國八十九年八月三十日
八九府訴委字第二三九八○八號及九十年五月二十五日九十府訴委字第一四六三一三
號、九十年府訴委字第一四六三三○號、九十年府訴委字第一四六三三三號訴願決定
，提起行政訴訟。本院判決如左︰
    主  文
訴願決定及原處分均撤銷。
訴訟費用由被告負擔。
    事  實
壹、事實概要：
    原告永隆五金鑄造廠股份有限公司所有ＳＣ－五四二號貨車，於民國（以下同）
    八十八年四月廿六日由其職員陳棋水駕駛，載運該公司事業廢棄物，傾倒於台中
    縣龍井鄉○○段一六九四、一六九四－一、一六九四－二、一六九四－三號土地
    上，為台中縣環境保護局（以下簡稱台中縣環保局）會同龍津派出所員警現場查
    獲，並經台中縣環保局八十八年五月五日八八環一字第二六九五九號函以違反廢
    棄物清理法第十五條告發，被告於八十八年五月十四日八八龍鄉清字第七七三○
    號函依同法第二十四條罰鍰新台幣（以下同）陸仟元，原告已於八十八年五月廿
    六日繳納在案。被告嗣再以八十八年九月十八日八八龍鄉清字第一五八四二號函
    ，限期文到壹個月內（即八十八年十月二十四日前）清除完畢，屆時若未清除，
    按日連續處罰。原告仍未清除，被告乃依據同法第二十四條規定，自八十八年十
    月二十五日起，按日連續處罰。原告對被告下列公文所函送之按日連續處罰處分
    通知單不服，即八十八年十一月十七日八八龍鄉清字第○一九一七四號函、八十
    九年一月四日八九龍鄉清字第○○○○七七號函、八十九年一月七日八九龍鄉清
    字第○○○四○四號函、八十九年一月十九日八九龍鄉清字第○○一○二四號函
    、八十九年一月二十六日八九龍鄉清字第○○一五五三號函、八十九年二月二日
    八九龍鄉清字第○○一九二一號函、八十九年二月二十五日八九龍鄉清字第○○
    三○一八號函、八十九年三月十四日八九龍鄉清字第○○三九二一號函、八十九
    年四月十二日八九龍鄉清字第○○五五二七號函、八十九年五月十六日八九龍鄉
    清字第○○七九○三號函、八十九年六月十四日八九龍鄉清字第○○九七一六號
    函、八十九年十二月二十九日八九龍鄉清字第二三○一三號函、九十年一月四日
    九十龍鄉清字第二四九號函、九十年三月二十日九十龍鄉清字第四八五五號函，
    各該函所函送之自八十八年十月二十五日起至九十年二月二十八日止，每日一張
    處分通知單，每張各處罰鍰六千元之處分各表不服，分別提起訴願均遭駁回，乃
    提起本件訴訟。
貳、兩造之陳述及爭點：
一、原告部分：
  (一)聲明：訴願決定及原處分均撤銷。
  (二)陳述：
    1.原告公司所屬車號ＳＣ－五四二號貨車於八十八年四月二十六日由陳棋水駕駛
      ，滿載鑄造廢棄砂棄置於龍井鄉○○段第一六九四地號等土地上，經台中縣環
      保局當場查獲，該局並依違反廢棄物清理法第十五條規定告發後，移請被告機
      關處分，被告機關除依違反同法第二十四條規定，於八十八年五月十三日以八
      八清字第二三號處分通知單科處原告罰鍰新台幣陸仟元外，因原告所傾倒之事
      業廢棄物尚未清除，被告遂再於八十八年九月十八日以八八龍鄉清字第○一五
      八四二號函請原告於文到一個月內清除完畢，屆時若未清除完畢，將依違反廢
      棄物清理法第十五條、第二十四條規定按日連續處罰，但因地主阻擾並設置路
      障，原告屢經請求，仍不得解，致遭被告機關以限期仍未清除為由，按日連續
      處罰。
    2.查陳棋水當初之傾倒廢棄物於前開土地上，確係經地主林裕義、周憲民等人之
      同意，始傾倒於系爭土地上，則陳某之傾倒行為在主觀上，當無民法上所指之
      「故意」或「過失」情事，以上有台中地方法院檢察署八十八年偵字第一四三
      九五號案件訊問筆錄影本可參。而且地主當時會同意陳棋水傾倒廢棄物，無非
      在環保局人員之授意下，為取得証據，遂教陳某傾倒系爭廢棄物，則此情事，
      當亦符合所謂的「陷害教唆」之情事，則對此所生之行政上之效果，實亦不應
      率爾由原告公司承擔。行政機關有制止民眾違反行政法上禁止行為之義務，此
      自不待言，但被告機關於本件竟教人傾倒而有違反法令之行為，致生不法之效
      果。被告機關自身所為既已不適法，仍執意處罰原告，顯屬不當。
    3.系爭廢棄物之清運，因地主之設置路障，且不願意原告方面清運當初陳棋水所
      傾倒之一車數量，竟強要原告全數予以清運。被告機關理應斟酌原告有無可清
      運之能力及條件而為處分，倘若地主一再堅拒原告派員清運之下，仍受連續處
      罰之行政處分之責任，情何以堪，此行政機關於裁量時自應斟酌。
    4.原告所傾倒者係鑄造廢棄砂，其色澤為深黑色，且堆置為小丘形狀，此與被告
      機關事後連續處罰所附之証明照片截然不同。被告於本件其初始所為之即科處
      罰鍰，固有八十八年四月二十六日查獲當時之照片為準，此點似無疑義，惟至
      原告派員加以清運（雖嗣遭地主阻擋），甚至到系爭廢棄物（即爐渣）為訴外
      人朱蔡絲派人整平清理部分後，而現存証據中，均無從發見上開廢棄物之存在
      。蓋廢棄物清理法其立法意旨，係以妥適處理廢棄物為主，則各項處罰條文，
      俱在實現此點，但既產生違法狀態之客體，被告機關已無從再予証明仍留存在
      原傾倒位置，事後更有人出面主張曾派員清理，姑不論該人（即訴外人朱蔡絲
      ）與原告公司間是否有受任之關係，至少系爭廢棄物當已不復存在，則被告機
      關竟仍持續加以科罰，有違上開法律授權之範疇，自屬不法。
    5.就日後所生之系爭土地另為他人所傾倒致堆置有其他種類廢棄物，既非原告所
      為，且原告就此亦無任何故意或過失可言，參照司法院大法官會議釋字第二七
      五號解釋意旨，原告當無違法責任可言。
    6.被告機關答辯所指之原告公司職員陳棋水傾倒廢棄物之行為與其他同於系爭土
      地上傾倒廢棄物者所為之行為，為共同侵權行為，故引用民法第一八五條第一
      項之規定，認原告與皇昇交通股份有限公司等人連帶負起損害賠償責任及廢棄
      物之清除責任。惟查，關於民法上侵權行為規定，固然學說上認公法上權利之
      以財產上價值為內容者，如被侵害，其為發生財產上之損害，固與私權之侵害
      相同；其權利之屬於國家者，國家固得以強制力排除其侵害，或對加害人以刑
      罰或其他制裁，然如其權利屬於私人時，則應與私權受侵害相同，適用民法上
      侵權行為之規定，並得以民事訴訟請求救濟（見林紀東著行政法第三十三頁，
      七十三年版），但以上可將民法上侵權行為之規定得予適用於行政法關係，依
      上開學說需以「財產價值」為內容者，倘其關係非以財產價值為內容者，則具
      有濃厚之公法特性，多不能適用民法之規定。而查被告其科處罰鍰依據之廢棄
      物清理法第二十四條，依前述學說，並非以「財產價值」為其內容，而其立法
      意旨，揆諸該法第一條所示為「為有效清除處理廢棄物，改善環境衛生，維護
      國民建康‧‧‧」，足徵其行政法關係為具備特定目的之公益色彩，並無所謂
      之「財產價值」之性質，是故被告答辯竟引用財產價值性質之民法侵權行為關
      於共同侵權行為之規定，為令原告清除其他違法者所傾倒廢棄物之依據，於法
      理均難謂合。廢棄物清理法上既無須連帶清除之規定，則被告機關命原告尚須
      就其他人所傾倒部分負起清除責任，顯已逾越法律授權之範圍。
    7.縱有所謂「共同侵權行為」規定之適用，則以原告公司人員陳棋水之傾倒爐渣
      行為，僅得與其他傾倒行為相區隔之行為，且彼此間有實施「傾倒廢棄物行為
      」者，即已違反廢棄物清理法之規定，應即受罰，毋需其他傾倒者之介入，本
      應負責，故何有所謂「行為之共同」？是故被告答辯所執「共同行為」之陳述
      ，亦非合於所謂的「共同侵權行為」之規定。
    8.被告機關所為之行政處分，因有部分者係在行政程序法於九十年一月一日施行
      後者，則其程序自需遵守。惟查：
      (1)處分前，似無依職權調查証據（同法第三十六條以下）即便處分時檢附照片
        ，惟僅僅有數紙，其日期已距案發時許久或攝像位置是否同一或被拍攝之物
        體是否確為本件系爭廢棄物等等，俱有疑義。
      (2)處分前有否依同法第一○二條以下，給予陳述意見之機會或有得不予陳述意
        見機會之例外，此亦不見處分內陳明之。
    9.查最高行政法院八十九年度判字第二五七三號及第三四一五號判決，已揭示主
      管機關於施予按日連續處罰之前，除應踐行「告戒」程序外，尚須盡「輔導、
      督促」受處分人改善的職責。就本案而言，被告機關除應適時提供法令規範或
      提供合法清理機構名單、可行方法外，另應就清運之進度酌予排定，督促原告
      履行。惟被告捨此不為，當有所謂「裁量怠惰」或「裁量濫用」之情事。被告
      機關僅有送達行政處分之送達，甚至係一次送達數週之連續科罰，亦屬違法。
二、被告部分：
  (一)聲明：原告之訴駁回。
  (二)陳述：
    1.原告永隆五金鑄造廠股份有限公司所有車輛由陳棋水於八十八年四月二十六日
      載運該公司事業廢棄物（爐渣）傾倒於朱蔡絲（按：應為朱修真）承租土地上
      是為事實，不因日久或經承租人整平位移而不存在，若原告要前往清運應知會
      台中縣環保局及被告會同處理，但至今原告未有清除跡象，原告繼續收到按日
      連續處罰是為正當。
    2.按原告稱陳棋水傾倒廢棄物於前開土地上，確係經地主林裕義、周憲民之同意
      ，當無民法上所指之故意或過失情事。惟原告公司營運所產生之事業廢棄物，
      理應妥善處理，其貪圖一時之便，擅自隨意尋找地點傾倒，即有主觀上之故意
      行為。
    3.本案是依據八十八年四月二十六日人民陳情事件，台中縣環保局會同警員到達
      現場查獲，原告以台中地方法院檢察署偵訊筆錄中林裕義之證詞：「環保局人
      員說有倒下去才有証據，對方就倒了」，認原告係經授意而為，推卸給予執法
      者，實不合常理，蓋林裕義之說詞非謂環保局人員指示陳棋水傾倒廢棄物，也
      未証稱環保局何人所言？實乃卸責之詞。
    4.關於系爭棄置地點入口之路障，位於私有土地上，理應原告自行與該地權利人
      協調進入清運。又系爭棄置地點，因有另案傾倒廢棄物，經過累月混雜其中已
      難分辨，非如原告所稱該廢棄物已不存在，原告以此為辯實不足採。
    理  由
一、按「事業廢棄物之貯存、清除或處理方法及設施，應符合中央主管機關之規定。
    」「貯存、清除或處理一般事業廢棄物，違反第十五條規定者，處二千元以上一
    萬元以下罰鍰。經通知限期改善，仍未遵行者，按日連續處罰。」「不依規定清
    除、處理之廢棄物，直轄巿、縣（巿）主管機關得命事業機構、受託清除處理廢
    棄物者、仲介非法清除處理廢棄物者、容許或因重大過失致廢棄物遭非法棄置於
    其土地之土地所有人、管理人或使用人，限期清除處理，逾期不為清除處理時，
    直轄巿、縣 (巿)主管機關得代為清除、處理，並向其求償清理、改善及衍生之
    必要費用。逾期未清償者，移送法院強制執行；主管機關得免提供擔保向法院聲
    請假扣押、假處分。」「主管機關或執行機關依前項規定代為清除、處理廢棄物
    時，得不經土地所有人、使用人或管理人同意，強制進入公私場所進行有關採樣
    、檢測、清除或處理相關措施。」廢棄物清理法第十五條、第二十四條及第三十
    四條第一、二項分別定有明文。準此，廢棄物清理法第三十四條第一項對於不依
    規定清除處理之廢棄物之處置，既有明文規定。主管機關限期命違規行為人清除
    違規之廢棄物，行為人未遵行時，主管機關僅得依上開規定代為清除，並向行為
    人求償必要費用。至於同法第二十四條後段「限期改善」，所命改善者，應係指
    同法第十五條所謂「事業廢棄物貯存、清除或處理之『方法及設施』」而言，非
    指逕將原傾倒之廢棄物清除之謂，故主管機關不得以未為清除為由，對行為人按
    日連續處罰。因為行政罰法中連續處罰之性質，係屬行政執行罰，本條後段規定
    連續處罰之目的，乃在督促行為人履行未來之義務，亦即要求其對於貯存、清除
    或處理其廢棄物之方法及設施加以改善，以免繼續製造污染。
二、原告公司所有ＳＣ－五四二號貨車，於八十八年四月廿六日由其職員陳棋水駕駛
    ，載運該公司事業廢棄物即鑄造廢砂，傾倒於訴外人林裕義等人共有之台中縣龍
    井鄉○○段一六九四、一六九四－一、一六九四－二、一六九四－三號土地上，
    為台中縣環保局會同龍津派出所員警現場查獲，並經台中縣環保局八十八年五月
    五日八八環一字第二六九五九號函以違反廢棄物清理法第十五條告發，被告於八
    十八年五月十四日八八龍鄉清字第七七三○號函依同法第二十四條罰鍰陸仟元，
    原告已於八十八年五月廿六日繳納在案。被告嗣再以八十八年九月十八日八八龍
    鄉清字第一五八四二號函，限期文到壹個月內（即八十八年十月二十四日前）清
    除完畢，屆時若未清除，按日連續處罰。原告因地主要求將上開土地上所有全部
    廢棄物清除完畢，否則不准其清除，且原告所傾倒之鑄造廢砂亦已與他人所傾倒
    之垃廢棄物混合難辨，又其後訴外人朱蔡絲又僱人以挖土機清除部分廢棄物，目
    前已無從辨識原告所倒之廢棄物是否尚存等情，為兩造所不爭執，並經證人地主
    林裕義、周鏡鐘、承租人朱修真之母朱蔡絲、原告之職員陳棋水、台中縣環保局
    職員即查獲當天在現場之蔡德一等到庭證述綦詳，復有查獲當天之照片、朱蔡絲
    僱人挖除廢棄物之照片附卷可參，被告機關於連續處罰期間亦攝有照片附原處分
    卷可考，均堪認定。
三、準此，被告據以自八十八年十月二十五日起至九十年二月二十八日止，按日連續
    處罰原告每日六千元，係以原告未於限期屆滿前清除系爭事業廢棄物，且迄今仍
    未清除為由，惟姑不論系爭事業廢棄物是否尚存於事發土地上已非無疑，且揆諸
    首揭說明，原告逕將廢棄物清理法第二十四條所定之「限期改善」，解釋為「限
    期將原傾倒之廢棄物清除」，並以原告迄未清除為由，對之按日連續處罰，其適
    用法律難謂無違，訴願決定疏未糾正亦有未合，均應由本院予以撤銷，以昭折服。
四、本件事證已臻明確，兩造其餘主張陳述及所提之證據，於判決之結果不生影響，
    不再一一論述，併此敘明。
據上論結，本件原告之訴為有理由，依行政訴訟法第一百九十五條第一項前段、第九
十八條第三項前段，判決如主文。
中    華    民    國      九十      年      九        月       六       日
                    臺 中 高 等 行 政 法 院  第 三 庭
                                審 判 長 法  官      王  茂  修
                                         法  官      莊  金  昌
                                         法  官      許  金  釵
右正本證明與原本無異。
如不服本判決，應於判決送達後二十日內向本院提出上訴書狀，其未表明上訴理由者
，應於提起上訴後二十日內向本院提出上訴理由書（須依對造人數附具繕本）；如於
本判決宣示或公告後送達前提起上訴者，應於判決送達後二十日內補提上訴理由書（
須附繕本）。未表明上訴理由者，逕以裁定駁回。
提起上訴應預繳送達用雙掛號郵票拾份(每份三十四元)。
中    華    民    國      九十      年      九        月       十       日
                                         法院書記官  李  孟  純


司法院資訊處製作；財團法人民間司法改革基金會備份。
